【裁判字號】    90,台上,826
【裁判日期】    900510
【裁判案由】    土地所有權移轉登記
【裁判全文】
最高法院民事判決                                  九十年度台上字第八二六號
    上  訴  人  庚 ○ ○
    訴訟代理人  林 清 源律師
    上  訴  人  戊 ○ ○
                己○○○
                丙 ○ ○
                丁 ○ ○
    被 上訴 人  辛○○○
                甲○○○
                乙 ○ ○
右當事人間請求土地所有權移轉登記事件，上訴人對於中華民國八十九年四月二十五
日台灣高等法院第二審更審判決（八十五年度上更(一)字第五○號），提起上訴，本院
判決如左：
    主  文
上訴駁回。
第三審訴訟費用由上訴人連帶負擔。
    理  由
按本件訴訟標的理由對於上訴人必須合一確定，上訴人庚○○一人提起上訴，其效力
及於其他上訴人，爰併列戊○○、己○○○、丙○○、丁○○為上訴人，合先明。
次查被上訴人主張：上訴人之被繼人楊讚於民國六十六年十月十九日將其所有坐落基
隆市信義區○○○段深澳坑小段二九九、六之二、九之二號農地應有部分三分之二出
賣於伊，並約定伊得指定有自耕能力之第三人為所有權登記。詎楊讚收訖伊支付之買
賣價金後，遲不協同辦理該農地應有部分所有權移轉登記，嗣於七十一年一月二十三
日死亡。上訴人為其法定繼承人，已於八十一年十二月三十日辦畢繼承登記，迭經伊
催促將上開土地應有部分所有權移轉登記於伊指定之王子棠，上訴人均置之不理等情
，爰本於買賣及繼承之法律關係，求為命上訴人將其公同共有如原判決附表（下稱附
表）土地應有部分三分之二移轉登記予王子棠之判決。
上訴人庚○○則以：被上訴人並非上開農地之買受人，楊讚亦未收到被上訴人支付該
土地買賣價金。被上訴人提出之覺書非真正，覺書及協議書上之買受人均係訴外人陳
玉鳳，而非被上訴人三人，又皆無代理字樣。被上訴人未與楊讚約定系爭農地經都市
計劃變更為非農地始移轉登記或得登記於被上訴人指定有自耕能力之第三人。且被上
訴人與陳玉鳳均無自耕能力，無論何人為買受人，契約亦均無效。況協議書上並無楊
讚簽名等語，資為抗辯。其餘上訴人亦辯以不知有買賣土地之事等語。
原審斟酌全辯論意旨及調查證據之結果，以：被上訴人主張之事實，業據提出六十六
年十月十九日土地所有權移轉契約書、土地登記簿謄本、王子棠之自耕能力證明文件
、基隆市政府六十七年基府工都字第一○○二三號公告、六十六年十月五日協議書、
存證信函、楊成觀出具之六十六年十月五日付清價款證明書、支票、支票存款帳簿、
筆錄、土地增值稅繳納通知書、六十五年十一月二十四日覺書、六十五年十二月二十
四日不動產買賣契約書（均影本）等為證。上訴人雖以前揭情詞置辯，惟查上訴人丁
○○自認：「本件土地買賣是我父親楊讚與哥哥庚○○二人和被上訴人談的」（原審
上字卷第四二頁），證人楊成觀於第一審到庭證稱：「協議書的簽名是我簽的，協議
書真正無爭執，當時要賣協議書上的十二筆土地，是我哥哥龍璧要求我賣的，才定的
協議書，我與楊讚是真正的賣主，寫協議書時楊讚有到場，土地是我與楊讚共有，所
以一起賣，錢也拿了，所以我代簽名之；買主是辛○○○，辛○○○是庚○○太太的
妹妹，因我媽不同意賣給姓李的，他們找陳玉鳳當人頭」「我認為付款人就是買受人
，已從代書那收到辛○○○簽的支票，楊讚亦到簡代書那裏拿到錢」等語。證人張永
進證稱，伊背楊讚到簡代書那裏，我由辛○○○親手拿三萬元給他（指楊讚），錢都
已拿走了等語。證人簡正吉證稱：楊讚的是Ｂ案，當時楊讚來蓋章的是過戶的文件，
是公定契約書，二月十五日張永進背楊讚來蓋章，共十二筆，系爭三筆沒有過戶是因
後三筆是田旱地，辛○○○他們申請都市計劃變更後即可過戶云云。且依簡正吉提出
之資料所指Ｂ案即楊讚親自攜帶印鑑證明、身分證、土地所有權狀、印鑑章等到場，
並已經雙方同意蓋章於公定契約書，即買賣所有權移轉契約書、聲請書、土地增值稅
申報書等文件，亦有上開蓋用楊讚印鑑章之六十六年十月十九日土地所有權移轉契約
書及土地登記申請書、土地所有權狀、土地增值稅繳納通知書、印鑑證明等附卷可按
。上訴人空言否認六十六年十月十九日土地所有權移轉契約書之真正，即不足採。又
徵諸十二筆土地中之九筆包括楊讚應有部分及系爭土地楊成觀應有部分六分之一，均
已過戶完成等情，被上訴人主張，上訴人之被繼承人楊讚已將系爭土地應有部分各六
分之二出售與伊，並已收取價款等語，堪予採信。次查系爭三筆土地均屬農地，依修
正前土地法第六十條第一項規定，其所有權之承受人固以能自耕者為限，否則其所有
權移轉無效。惟被上訴人主張伊與上訴人之被繼承人楊讚口頭約定，若系爭土地未獲
都市計劃變更為非農地，則移轉登記予伊所指定之有自耕能力之第三人等情，已據證
人即代書簡正吉於另案台灣基隆地方法院八十一年訴字第一八七號民事事件證稱：「
當時雙方有商量農地移轉要俟都市計劃變更或另指定自耕能力之人……。」於原審亦
證稱：當時有約定都市計劃變更完成時過戶，並言明買受人也可指定有自耕能力之人
等語。參酌系爭土地關於楊成觀出賣之應有部分已辦所有權移轉登記予被上訴人所指
定之有自耕能力之王子棠等情。堪認被上訴人前開主張，被上訴人與楊讚簽訂買賣契
約時，即有指定有自耕能力第三人承受之約定，依民法第二百四十六條第一項規定，
上開契約仍屬有效。且被上訴人之請求移轉系爭土地應有部分，雙方復約定得俟系爭
土地確定未能因都市計劃獲變更為非農地時得為上開請求。基隆市政府工務局遲至七
十年五月一日始以基府工都字第二二○六二號函復被上訴人辛○○○，略以：系爭土
地位於都市計劃保護區範圍內，至此時系爭土地始確定未能因都市計劃獲變更為非農
地，亦即被上訴人之登記請求權於七十年五月一日以後始能行使，被上訴人於八十二
年五月十二日提起本件訴訟，尚未罹於十五年時效而消滅，上訴人以請求權已因時效
消滅云云相抗辯，亦無可採。為心證之所由得，復說明上訴人其他抗辯不足採取之意
見，爰廢棄第一審所為被上訴人敗訴之判決，改判如其聲明，經核於法尚無違誤。查
訴外人楊純珍、蘇楊絨瑛，棄繼承，系爭土地應有部分三分之二已由地政機關登記為
上訴人五人所公同共有，經法院調閱繼承登記案卷查明，並有土地登記簿謄本可稽。
上訴人雖謂楊純珍、蘇楊絨瑛出具之拋棄繼承證書係倒填日期，其拋棄為不合法，以
及上開繼承登記之程序有瑕疵云云，惟此無論屬實與否，在該繼承登記塗銷前，被上
訴人固毋庸為辦理繼承登記之請求，且對於被上訴人列上訴人五人為被告，依買賣及
繼承關係所為移轉之請求，亦不生影響。上訴人仍執以爭論原判決違法，自無可取。
此外，上訴論旨，復爭論楊讚未出售系爭土地與被上訴人云云，並就原審取捨證據、
認定事實及解釋契約之職權行使，指摘原判決不當，聲明廢棄，難認有理由。
據上論結，本件上訴為無理由。依民事訴訟法第四百八十一條、第四百四十九條第一
項、第八十五條第二項，判決如主文。
中      華      民      國     九十     年      五      月     十       日
                              最高法院民事第四庭
                                  審判長法官  蕭  亨  國
                                        法官  許  朝  雄
                                        法官  謝  正  勝
                                        法官  陳  淑  敏
                                        法官  劉  福  來
      右正本證明與原本無異
                                              書  記  官
中      華      民      國     九十     年      六      月      五      日


司法院資訊處製作；財團法人民間司法改革基金會備份。
